臺灣雲林地方法院民事判決
110年度訴字第423號
原      告  李青峯  
訴訟代理人  林羣期律師    
被      告  黃長興  
訴訟代理人  葉榮棠律師
被      告  陳俊良  
上列當事人間第三人異議之訴事件，本院於民國110年11月18日
言詞辯論終結，判決如下：
    主      文
原告之訴駁回。
訴訟費用由原告負擔。
    事實及理由
壹、程序方面：
一、按訴狀送達後，原告不得將原訴變更或追加他訴，但不甚礙
    被告之防禦及訴訟之終結者，不在此限，民事訴訟法第255
    條第1項第7款定有明文。本件原告起訴時原只對被告黃長興
    提起第三人異議之訴，嗣於民國110年9月13日追加陳俊良為
    被告，經核原告於本件尚未行第一次言詞辯論期日前即為訴
    之追加，對被告之防禦及訴訟之終結均不妨礙，與前開規定
    相符，應予准許。
二、被告陳俊良經合法通知，未於言詞辯論期日到場，核無民事
    訴訟法第386條各款所列情形，經依原告聲請，由其一造辯
    論而為判決。
貳、實體方面：　　
一、原告主張：
  ㈠被告黃長興以鈞院109年度司執字第27196號及110年度司執字
    第28149號給付票款強制執行事件聲請強制執行坐落雲林縣○
    ○市○○段0000地號、權利範圍5400分之375土地（下稱1359地
    號土地）；同段1360地號、權利範圍600分之45土地（下稱1
    360地號土地）；同段1361地號、權利範圍600分之45土地（
    下稱1361地號土地），及原告所有未辦保存登記建物即門牌
    號碼雲林縣○○市○○路00巷0○0號1、2樓房屋（下稱系爭建物
    ），被告陳俊良亦以鈞院110年度司執字第8062號清償債務
    事件聲請強制執行1359、1360、1361地號土地及系爭建物，
    鈞院訂於110年9月16日下午3時實施第1次公開拍賣。惟查系
    爭建物之所有權均屬原告所有，其中1樓部分因原告於102年
    間協助訴外人即原告父親李俊男處理債務新臺幣（下同）18
    0萬元，所以李俊男於107年間將1樓房屋所有權贈與原告，
    該屋之房屋稅、水電費均由原告繳納，故該房屋所有權自歸
    屬原告所有。又原告於89年間因故返回雲林斗六居住，因家
    中空間略有不足，為因應日後結婚需求決議興建2樓。系爭
    建物2樓部分是於92年底開始興建，於93年間完工，是由原
    告出資委由證人楊三子施工，總工程造價約100萬元，其中
    約70萬元是由原告於興建期間支付，尾款30萬元是向訴外人
    即原告大姨陳登美商借，故系爭建物2樓自屬原告所有。
  ㈡退步言之，縱認原告只有系爭建物之事實上處分權，惟該權
    利仍應准許提起第三人異議之訴：
    ⒈未辦保存登記建物之所有權人，將建物之事實上處分權讓
      與他人後，其雖名為所有權人，然實際上已不得對該建物
      主張權利，而事實上處分權人，其享有之權能實質上即等
      同於所有權，所有權人對該建物既已不得主張權利，惟其
      （包括繼承人）債權人卻仍得聲請對該建物為強制執行，
      倘不許事實上處分權人提起第三人異議之訴以資救濟，勢
      將導致事實上處分權人無法適當保障自己權利之失衡狀態
      ，並有礙交易安全。又第三人就執行標的物有所有權者，
      有足以排除強制執行之權利，可提起第三人異議之訴，事
      實上處分權人其享有之權能既實質上與所有權無異，則本
      於「相類似事件，應為相同處理」之法理，自應認事實上
      處分權得據以為排除強制執行之權利，事實上處分權人亦
      可本於其事實上處分權提起第三人異議之訴。
    ⒉第三人就執行標的物有足以排除強制執行之權利者，得於
      強制執行程序終結前，向執行法院對債權人提起異議之訴
      ，強制執行法第15條前段定有明文。所謂足以排除強制執
      行之權利，係指所有權或其他足以阻止物之交付或讓與之
      權利而言（最高法院20年抗字第525號判例要旨參照）。
      何種權利可以排除強制執行，應依該權利在實體法上之性
      質與效力及執行之目的或方法定之，凡第三人在執行標的
      物上所存在之權利，無忍受強制執行之法律上理由者，均
      得據以提起本訴訟。事實上處分權在現行法究應如何定位
      ，論者見解不一，有謂事實上處分權其實就是所有權，此
      種無法依法定方式公示的物權可以稱為事實上物權，不以
      履行法定公示要件為必要，亦有認為必須賦予事實上處分
      權有習慣法物權之地位，為習慣法所創設之一種用益物權
      ，在物權法定原則下，此雖有待實務、學界進一步討論、
      建構，然歸納實務相關見解，事實上處分權之內涵應至少
      包括占有、使用、收益、事實上處分及部分法律上處分，
      非僅得為繼承之標的、侵權行為之客體，甚至在具體個案
      上，認為取得事實上處分權者之權能與所有權人無異，自
      應將之納入財產權保障之範圍，認屬強制執行法第15條所
      規定之足以排除強制執行之權利為是。否則，一方面肯認
      原告可取得系爭建物之事實上處分權，但卻又謂原告無對
      系爭建物所有權存在之法律上利益，此權利義務間非無失
      衡，有違承認事實上處分權之本意。
    ⒊綜上所述，本件縱認原告就系爭建物所取得的是事實上處
      分權，惟就事實上處分權人享有之權能與所有權無異，而
      基於「相類似事件，應為相同處理」之法理，自應認事實
      上處分權得據以為排除強制執行之權利，事實上處分權人
      亦可本於其事實上處分權提起第三人異議之訴方為合理，
      因此原告自得提起第三人異議之訴。
  ㈢並聲明：本院109年度司執字第27196號、110年度司執字第80
    62號、110年度司執字第28149號強制執行事件，就坐落1359
    、1361地號土地上之系爭建物所為之強制執行程序，應予撤
    銷。
二、被告之答辯：
　㈠被告黃長興：
　　⒈原始建築房屋者，原始取得其所有權，不以登記為生效要
      件，亦不因戶籍上所載居住情形如何而異。系爭建物僅領
      有使用執照，而未辦保存登記，其所有權為原始出資興建
      之人或原始起造人所有，系爭建物之原始起造人為李俊男
      ，應認李俊男為系爭建物之所有權人。
　　⒉違章建築之讓與，雖因不能為移轉登記，而不能為所有權
      之讓與，但受讓人與讓與人間，如無相反之約定，應認讓
      與人已將違章建築之事實上處分權讓與受讓人。系爭建物
      為領有使用執照之合法建物，因不能辦理移轉登記而不能
      為所有權讓與，李俊男縱有將系爭建物讓與原告，其讓與
      應僅為事實上處分權之讓與，而非所有權本身，系爭建物
      之所有權仍為李俊男所有。
　　⒊房屋所有權人應向政府繳納房屋稅，乃在盡公法上之義務
      ，且房屋稅籍之變更與否，與房屋所有權之移轉無涉，更
      非房屋所有權移轉之要件。故系爭建物目前之納稅義務人
      雖非李俊男，尚不足證明李俊男非系爭建物之所有權人。
      且於查封現場，李俊男自承系爭建物為其所有，由其與家
      人自住使用，自可證明系爭建物為李俊男所有無誤。
　　⒋依使用執照內容觀之，除樓層不符外，構造及建築基地均
      與使用執照符合，系爭建物2樓部分應是李俊男於核發使
      用執照後另行增建。依外觀目視可知，該增建與使用執照
      所載結構合為一體，並無獨立性可言，應已附合而為原有
      建物之一部分，債權人自可併予聲請強制執行，原告提起
      本件訴訟為無理由。
　　⒌強制執行法第15條所謂就執行標的物有足以排除強制執行
      之權利者，係指對於執行標的物有所有權、典權、留置權
      、質權存在情形之一者而言，本件原告既非系爭建物之所
      有權人，自不得提起第三人異議之訴。
　　⒍並聲明：原告之訴駁回。
　㈡被告陳俊良則未於言詞辯論期日到場，亦未提出書狀為任何
    聲明或陳述。
三、兩造不爭執之事實及本件之爭點：
　㈠兩造不爭執之事實：　　
    ⒈被告黃長興於109年8月19日持本院108年度司票字第532號
      民事裁定及其確定證明書，聲請強制執行1359、1360、13
      61地號土地及系爭建物，案號為本院109年度司執字第271
      96號。被告黃長興又於110年8月27日持本院109年7月29日
      雲院惠108司執丑字第10514號債權憑證，聲請強制執行13
      59、1360、1361地號土地及系爭建物，案號為本院110年
      度司執字第28149號。被告陳俊良於110年3月11日持本院1
      09年7月3日雲院惠109司執丑字第8349號債權憑證，聲請
      強制執行1359、1360、1361地號土地及系爭建物，案號為
      本院110年度司執字第8062號。原告聲請停止上開強制執
      行事件中有關對系爭建物所為之強制執行程序，經本院以
      110年度聲字第40號、第43號民事裁定准許在案，原告嗣
      後並已提供擔保（提存案號為本院110年度存字第323號）
      ，是以上開強制執行事件有關系爭建物之強制執行程序皆
      尚未終結。
    ⒉系爭建物1樓由李俊男出資興建。
    ⒊系爭建物為未辦理所有權第一次登記之建物。
  ㈡本件之爭點：
    ⒈李俊男是否已將系爭建物1樓部分贈與原告？
    ⒉系爭建物2樓部分是否由原告出資興建？
    ⒊原告依據強制執行法第15條規定，對被告二人提起第三人
      異議之訴，請求撤銷本院109年度司執字第27196號、110
      年度司執字第8062號、110年度司執字第28149號強制執行
      事件，就系爭建物所為之強制執行程序，是否有理由？
四、本院之判斷：
　㈠李俊男是否已將系爭建物1樓部分贈與原告？
　　原告主張李俊男已將系爭建物1樓部分贈與原告之事實，已
    據原告提出107年契稅繳款書、房屋稅籍證明書、雲林縣稅
    務局110年8月27日雲稅房字第1100561279A號函、雲林縣稅
    務局隨課110年房屋稅繳款書、土地建築改良物贈與所有權
    移轉契約書、財政部中區國稅局贈與稅免稅證明書為證（見
    本院卷第31-45頁）。又系爭建物與稅籍編號00000000000號
    房屋原始設籍相符，而稅籍編號00000000000號房屋之原始
    設籍人為李俊男，持有期間為75年10月至107年7月，自107
    年8月起迄今納稅義務人變更為原告，取得原因為贈與等情
    ，復有雲林縣稅務局110年9月14日雲稅房字第1100080313號
    函在卷可明（見本院卷第91-93頁）。綜上，堪認原告主張
    李俊男已將系爭建物1樓贈與原告之事實，應屬可信。
  ㈡系爭建物2樓部分是否由原告出資興建？
　　原告主張系爭建物2樓部分是由原告出資興建之事實，已據
    原告提出其於土地銀行及彰化銀行之存摺為證（見本院卷第
    183-189頁），而上開存摺雖只能說明原告於92年2月18日取
    款289,357元，於93年5月13日取款10萬元，於93年9月27日
    取款10萬元，於93年9月30日取款6萬元，於89年9月30日取
    款20萬元，於90年4月4日取款10萬元之事實，尚無從據以證
    明原告領取上開款項是用以興建2樓房屋使用，然證人楊三
    子於本院110年11月18日言詞辯論期日到庭證述：系爭建物2
    樓是我興建的，是我的姑表大姐即原告母親知道我會建築房
    屋，所以全部交給我處理，是她叫我來蓋，她說她兒子會出
    錢。我負責的部分包括叫工人在內，印象中好像花了100多
    萬元，材料也是我叫的，工程款是工程蓋到哪裏就收款，是
    向原告拿錢，那時都是他在處理等語（見本院卷第217-218
    頁）。本院審酌證人楊三子與原告雖有親戚關係，然其與本
    件訴訟結果並無利害關係，衡情證人楊三子應無甘冒偽證罪
    責而為虛偽陳述之必要。且證人楊三子證述有關系爭建物2
    樓房屋之構造、內部格局及付款方式，與原告主張之情形大
    致相符，故本院認為證人楊三子之證詞應堪採信。準此，堪
    認原告主張系爭建物2樓部分是由原告出資興建乙情，應屬
    可信。
  ㈢系爭建物2樓部分因不具有使用上之獨立性，應屬1樓之附屬
    建物，故2樓部分因1樓所有權範圍擴張而同屬李俊男所有：
　　⒈按所謂附屬建物，係指依附於原建築以助其效用而未具獨
      立性之次要建築而言，諸如依附於原建築而增建之建物，
      缺乏構造上及使用上之獨立性（如由內部相通之頂樓或廚
      廁），或僅具構造上之獨立性，而無使用上之獨立性，並
      常助原建築之效用（如由外部進出之廚廁）等是。此類附
      屬建物依民法第811條之規定，固應由原建築所有人取得
      增建建物之所有權，原建築所有權範圍因而擴張。但於構
      造上及使用上已具獨立性而依附於原建築之增建建物（如
      可獨立出入之頂樓加蓋房屋），或未依附於原建築而興建
      之獨立建物，則均非附屬建物，原建築所有權範圍並不擴
      張及於該等建物。是以判斷其是否為獨立建物或附屬建物
      ，除斟酌上開構造上及使用上是否具獨立性外，端在該建
      物與原建築間是否具有物理上之依附關係以為斷（最高法
      院100年度台上字第4號判決意旨參照）。又建築物如已足
      避風雨，可達經濟上使用目的，且具構造上及使用上之獨
      立性，即屬獨立之建築物，得為物權之客體。所謂構造上
      之獨立性，係指建築物有屋頂、四周牆壁或其他相鄰之構
      造物，以與土地所有權支配之空間區隔遮斷或劃清界線，
      得以明確標識其外部範圍之獨立空間。而所謂使用上之獨
      立性，乃指建築物得作為一建築物單獨使用，有獨立之經
      濟效用者而言。判斷建築物有無使用上之獨立性，應斟酌
      其對外通行之直接性、面積、價值、隔間、利用狀況、機
      能、與其他建築物之依存程度、相關當事人之意思以及其
      他各種情事，依社會一般觀念為綜合考量（最高法院106
      年度台上字第941號判決意旨參照）。
　　⒉經查，系爭建物1樓與2樓外觀上有明顯不同，應是於不同
      時期興建，1樓內部有2間客廳、3間臥室、2間廁浴、1間
      廚房，東西兩邊各有樓梯通往2樓；2樓外面有陽台，內部
      有1間神明廳、1間客廳、4間臥室、3間廁浴，2樓要經由
      室內東西兩邊樓梯從1樓前門或後門進出，無獨立出入口
      等情，業經本院會同兩造履勘現場屬實，有本院110年10
      月20日勘驗筆錄及現場照片在卷可明（見本院卷第123-12
      5、131-143頁）。可見，系爭建物2樓部分雖有四周牆壁
      及樓地板區隔屋外及上、下樓層空間，而有構造上之獨立
      性，然其既無獨立樓梯及出入口可供使用，不能直接對外
      通行，難認具有使用上之獨立性，該部分增建雖係供原告
      居住使用，惟不具獨立之經濟效用，無法脫離系爭建物1
      樓為單獨使用，2樓部分僅具擴張1樓使用之功能，依上開
      說明，系爭建物2樓部分並非獨立之不動產，應屬1樓之附
      屬建物，不能為物權之客體，自無獨立之所有權存在。準
      此，系爭建物之2樓因1樓所有權範圍擴張而同屬於李俊男
      所有，應堪認定。
  ㈣原告因李俊男之贈與行為而取得系爭建物之事實上處分權：
　　⒈按違章建築之讓與，雖因不能為移轉登記而不能為不動產
      所有權之讓與，但受讓人與讓與人間如無相反之約定，應
      認為讓與人已將該違章建築之事實上處分權讓與受讓人（
      最高法院86年度台上字第2272號判決意旨參照）。受讓未
      辦理所有權第一次登記之建物，受讓人雖因該物不能為所
      有權移轉登記，而僅能取得事實上處分權，但該事實上處
      分權，其占有、使用、收益、事實上處分及交易等支配權
      能，長久以來為司法實務所肯認，亦為社會交易之通念（
      最高法院106年度台上字第187號判決意旨參照）。
　　⒉經查，系爭建物1樓為李俊男所出資興建，該建物為未辦理
      所有權第一次登記之建物，為兩造所不爭執。又該建物2
      樓雖由原告出資興建，惟因2樓部分不具有使用上之獨立
      性，應屬1樓之附屬建物，2樓部分因1樓所有權之擴張而
      同屬李俊男所有等情，已詳述如前。由此足見，原告已因
      李俊男贈與系爭建物1樓之行為而取得系爭建物1、2樓之
      事實上處分權，亦堪認定。
　　⒊原告雖提出全國財產稅總歸戶財產查詢清單（見本院卷第1
      09頁），用以證明其為系爭建物之所有權人。然稅捐機關
      就訟爭房屋所為稅籍資料納稅義務人之記載，純為便利課
      稅而設，與所有權之取得無關，此與地政機關依土地法規
      定所為所有權登記有絕對效力之情形有間。房屋納稅義務
      人，並非必為房屋所有權人，繳納房屋稅之收據，亦非即
      為房屋所有權之證明 (最高法院72年度台上字第1816號、
      40年度台上字第126號、70年度台上字第3760號判決意旨
      參照）。是以，上開全國財產稅總歸戶財產查詢清單上之
      記載，只是表彰原告為系爭建物稅籍上所記載之納稅義務
      人而已，尚不得即認定原告為系爭建物之所有權人。
  ㈤按第三人就執行標的物有足以排除強制執行之權利者，得於
    強制執行程序終結前，向執行法院對債權人提起異議之訴，
    為強制執行法第15條所明定。而強制執行法第15條所謂就執
    行標的物有足以排除強制執行之權利者，係指對於執行標的
    物有所有權、典權、留置權、質權存在情形之一者而言，並
    不包括事實上之占有及處分權在內（最高法院44年度台上字
    第721號判決意旨、107年度台上字第306號判決參照）。承
    前所述，系爭建物為未辦理所有權第一次登記之違章建物，
    原告非原始起造之所有權人，亦無法依贈與行為而向地政機
    關辦理所有權移轉登記以取得系爭建物之所有權，原告僅取
    得系爭建物之事實上處分權，依上開說明，自不得提起本件
    第三人異議之訴。原告雖舉臺灣屏東地方法院100年度簡上
    字第90號民事判決及學者見解，主張實務及學說皆肯認事實
    上處分權屬物權之一種，應承認事實上處分權屬強制執行法
    第15條所規定之權利。然臺灣屏東地方法院上開判決僅係就
    個案所為之判斷，並無拘束本院之效力，且該見解目前尚未
    成為實務之通說，為本院所不採。是以，原告以基於「相類
    似事件，應為相同處理」之法理，認為事實上處分權得據以
    為排除強制執行之權利，為不足採。
五、從而，原告依據強制執行法第15條之規定，請求本院109年
    度司執字第27196號、110年度司執字第8062號及110年度司
    執字第28149號強制執行事件，就坐落1359、1361地號土地
    上之系爭建物所為之強制執行程序應予撤銷，為無理由，應
    予駁回。
六、本件為判決之基礎已臻明確，兩造其餘之攻擊或防禦方法及
    證據，經本院斟酌後，認為均不足以影響本判決之結果，亦
    與本件爭點無涉，自無逐一詳予論駁之必要，併此敘明。
七、訴訟費用負擔之依據：民事訴訟法第78條。　　　　
中　　華　　民　　國　　110 　年　　12　　月　　9 　　日
                  民事第二庭    法  官  蔡碧蓉

以上正本係照原本作成。
如對本判決上訴，須於判決送達後20日內向本院提出上訴狀（須
附繕本）。如委任律師提起上訴者，應一併繳納上訴審裁判費。
中　　華　　民　　國　　110 　年　　12　　月　　9 　　日
                                書記官　鄭蕉杏